臺灣新竹地方法院刑事判決
110年度易字第707號
公  訴  人  臺灣新竹地方檢察署檢察官
被      告  范志豪


輔  佐  人  彭琦雲
指定辯護人  本院公設辯護人林建和  
上列被告因恐嚇等案件，經檢察官提起公訴（110年度偵字第809
0號），本院判決如下：
    主    文
甲○○犯恐嚇危害安全罪，處拘役貳拾日，如易科罰金，以新臺幣
壹仟元折算壹日，並應於刑之執行完畢或赦免後，令入相當處所
，施以監護壹年。
扣案之花盆壹個、石頭壹塊、水管疏通劑壹罐、鐵絲壹捆及紙箱
壹個，均沒收之。
    犯罪事實
一、甲○○因罹有思覺失調症，受其精神疾病及症狀影響，致其辨
    識行為違法或依其辨識而行為之能力，顯著減低，其因故不
    滿在新竹縣○○鄉○○路000號經營「真善美連鎖藥妝店」之乙○
    ○，竟基於公然侮辱、恐嚇危害安全之犯意，於民國110年5
    月24日上午7時50分許，在不特定多數人得以共見共聞之上
    址「真善美連鎖藥妝店」前之台階上，放置書寫「黃殺小 
    幹你娘」之紙箱與石頭、花盆（內含鐵絲及水管疏通劑），
    以此方式貶損乙○○之名譽、人格，並以此加害生命之事恐嚇
    乙○○，使乙○○心生畏懼，致生危害於安全；復承前恐嚇危害
    安全之犯意，接續於110年5月29日下午2時28分許，至上址
    「真善美連鎖藥妝店」，在該店前放置酒精供消毒之桌面上
    ，放置載有「一定要殺人」之黃色信封及警方通知甲○○到案
    之通知書，以此加害生命之事恐嚇乙○○，使乙○○心生畏懼，
    致生危害於安全。
二、案經乙○○訴由新竹縣政府警察局新湖分局報告臺灣新竹地方
    檢察署檢察官偵查起訴。
    理    由
一、證據能力：
　　按被告以外之人於審判外之陳述，雖不符刑事訴訟法第159
    條之1至第159條之4之規定，而經當事人於審判程序同意作
    為證據，法院審酌該言詞陳述或書面陳述作成時之情況，認
    為適當者，亦得為證據；當事人、代理人或辯護人於法院調
    查證據時，知有第159條第1項不得為證據之情形，而未於言
    詞辯論終結前聲明異議者，視為有前項之同意，刑事訴訟法
    第159條之5定有明文。其立法意旨在於傳聞證據未經當事人
    之反對詰問予以核實，原則上先予排除。惟若當事人已放棄
    反對詰問權，於審判程序中表明同意該等傳聞證據可作為證
    據；或於言詞辯論終結前未聲明異議，基於尊重當事人對傳
    聞證據之處分權，及證據資料愈豐富，愈有助於真實發見之
    理念，且強化言詞辯論主義，使訴訟程序得以順暢進行，上
    開傳聞證據亦均具有證據能力。查本判決以下所引用具傳聞
    性質之證據資料，被告甲○○及其輔佐人、辯護人於本院審判
    程序表示同意有證據能力（見本院卷第132頁），並經本院
    依法踐行調查證據程序，檢察官、被告及其輔佐人、辯護人
    就上開證據之證據能力均未爭執，於言詞辯論終結前亦未聲
    明異議，本院審酌前開證據資料作成或取得之狀況，並無違
    法取證或其他瑕疵，亦無顯不可信之情況，且與待證事實具
    有關連性，故認為適當而得作為證據，揆諸上開規定，應具
    有證據能力。
二、上揭犯罪事實，業據被告於本院審理時坦承不諱（見本院卷
    第72頁、第131頁、第141-142頁），且有其於警詢及偵訊中
    之供述可佐（見偵卷第5-7頁、第9-10頁反面、第39-40頁反
    面），並據證人即告訴人乙○○、證人即上址真善美連鎖藥妝
    店之店長龔佩瑜於警詢時證述明確（見偵卷第13-14頁、第1
    8-19頁、第22-23頁），復有員警職務報告（見偵卷第4頁）
    、被告指認現場照片（見偵卷第8頁）、被告指認監視器畫
    面擷圖（見偵卷第11頁）、被告指認恐嚇信封照片（見偵卷
    第12頁）、新竹縣政府警察局扣押筆錄、扣押物品目錄表（
    見偵卷第15-17頁）、告訴人指認監視器畫面擷圖（見偵卷
    第20頁）、告訴人指認恐嚇信封照片（見偵卷第21頁）、證
    人龔佩瑜指認監視器畫面擷圖（見偵卷第24頁）、證人龔佩
    瑜指認恐嚇信封照片（見偵卷第25頁）、被告指認放置物品
    照片及案發現場照片（見偵卷第26-28頁）、監視器畫面擷
    圖（見偵卷第29頁正反面、本院卷第63-68頁）、監視器影
    像光碟1片（置於偵卷末光碟片存放袋內）附卷可稽，暨扣
    案之花盆1個、石頭1塊、水管疏通劑1罐、鐵絲1捆及紙箱1
    個可資佐證，足徵被告之自白與事實相符，堪以採信。綜上
    ，本案事證明確，被告上開犯行洵堪認定，應依法論科。
三、論罪科刑：
(一)核被告所為，係犯刑法第309條第1項之公然侮辱罪及同法第
    305條之恐嚇危害安全罪。被告先後2次恐嚇告訴人之行為，
    係於密接時間，在同一地點實施，且侵害同一法益，各行為
    之獨立性極為薄弱，依一般社會通念難以強行分離，應評價
    為一接續行為較為合理。又被告所為上開公然侮辱、恐嚇危
    害安全之犯行，犯罪時間上有所重疊、行為局部同一，依一
    般社會通念，應認係出於同一意思決定所為之一個犯罪行為
    ，無從予以切割而為評價，應屬一行為而觸犯數罪名，為想
    像競合犯，應依刑法第55條前段之規定，從一重之恐嚇危害
    安全罪處斷。
(二)按行為時因精神障礙或其他心智缺陷，致其辨識行為違法或
    依其辨識而行為之能力，顯著減低者，得減輕其刑，刑法第
    19條第2項定有明文。又依刑法第19條規定，刑事責任能力
    ，係指行為人犯罪當時，理解法律規範，辨識行為違法之意
    識能力，與依其辨識而為行為之控制能力。行為人是否有足
    以影響意識能力與控制能力之精神障礙或其他心理缺陷等生
    理原因，因事涉醫療專業，固應委諸於醫學專家之鑑定，然
    該等生理原因之存在，是否致使行為人意識能力與控制能力
    欠缺或顯著減低之心理結果，係依犯罪行為時狀態定之，故
    應由法院依調查證據之結果，加以判斷（最高法院96年度台
    上字第6368號判決意旨參照）。查被告於案發後，曾於110
    年7月14日至110年9月9日，至臺北榮民總醫院新竹分院住院
    治療，經診斷罹有思覺失調症，有臺北榮民總醫院新竹分院
    診斷證明書（見偵卷第38頁）、該院110年10月14日北總竹
    醫字第1100001579號函所檢送被告病歷資料（見本院卷第25
    -54頁）附卷可參。又經本院囑託衛生福利部桃園療養院鑑
    定被告行為時之精神狀態，鑑定結果認：「被告因恐嚇案，
    於111年1月13日至本院鑑定。根據現有證據、病史、卷宗以
    及被告現場鑑定過程表現，被告於鑑定時，態度防衛，仍有
    明顯被害妄想（醫院亂寫病歷；警方串通好假筆錄）。被告
    承認涉案行為，但否認是特別針對店家。然警方筆錄顯示，
    被告因認為店家放鞭炮打擾他睡眠，認店家對其監控，透露
    給不知名人士，所以才前往挑釁該店。新竹榮總病歷及被告
    母陳述，被告涉案時已長期有被害妄想、被監控妄想等精神
    症狀。被告受精神症狀影響，其辨識行為違法和依其辨識而
    行為之能力有嚴重下降，但未達不能。綜合上述，被告符合
    思覺失調症診斷，被告受精神疾病和症狀影響，其辨識行為
    違法或依其辨識而行為能力，有嚴重下降，但未達不能」等
    節，有該院111年5月12日桃療癮字第1115001263號函所檢送
    精神鑑定報告書在卷可考（見本院卷第103-113頁）。且觀
    之被告於警詢、偵訊中所述「因為懷疑湖口鄉成功路上之真
    善美藥局對我進行監控，透漏給不知明人士，故我前往挑釁
    該藥局」、「因他們在監控我家大樓，他們是人類，我也懷
    疑消防隊、郵局，他們是聯合起來要監控我。他們只是在想
    ，這個人什麼時候要關起來，他們想贏得勝利」等詞（見偵
    卷第5頁反面、第40頁），亦可見被告於警詢、偵訊時仍有
    明顯妄想症狀。據上，足認被告為本案公然侮辱及恐嚇危害
    安全犯行時，確因罹有思覺失調症，受精神疾病及症狀影響
    ，致其辨識行為違法或依其辨識而行為之能力，有顯著減低
    之情形，爰依刑法第19條第2項之規定，減輕其刑。
(三)爰以行為人之責任為基礎，審酌被告恣意以穢語辱罵告訴人
    ，使之感到難堪、受辱，復以前揭手段恐嚇告訴人，使之心
    生畏懼，所為殊屬不該，應予非難，兼衡被告犯後坦承犯行
    ，態度尚佳，復考量其犯罪之動機、目的，其品行素行（參
    卷附臺灣高等法院被告前案紀錄表），其罹有思覺失調症，
    暨其自陳學歷為大學畢業之智識程度、曾從事藥師工作，被
    告之輔佐人陳稱被告無存款、收入，經濟來源由輔佐人支應
    之生活狀況（見本院卷第146頁）等一切情狀，量處如主文
    所示之刑，並諭知易科罰金之折算標準。
四、監護處分：
(一)按行為後法律有變更者，適用行為時之法律。但行為後之法
    律有利於行為人者，適用最有利於行為人之法律，刑法第2
    條第1項定有明文。而拘束人身自由之保安處分，亦有罪刑
    法定原則及法律不溯及既往原則之適用，其因行為後法律變
    更而發生新舊法律之規定不同者，應依刑法第1條、第2條第
    1項規定，定其應適用之法律（最高法院111年度台上字第86
    5號判決意旨參照）。查被告行為後，刑法第87條規定於111
    年2月18日修正公布，並於同年月20日施行。修正前該條第2
    項、第3項規定「有第19條第2項及第20條之原因，其情狀足
    認有再犯或有危害公共安全之虞時，於刑之執行完畢或赦免
    後，令入相當處所，施以監護。但必要時，得於刑之執行前
    為之」、「前二項之期間為5年以下。但執行中認無繼續執
    行之必要者，法院得免其處分之執行」；惟修正後該條第2
    項、第3項、第4項之規定則為「有第19條第2項及第20條之
    原因，其情狀足認有再犯或有危害公共安全之虞時，於刑之
    執行完畢或赦免後，令入相當處所或以適當方式，施以監護
    。但必要時，得於刑之執行前為之」、「前二項之期間為5
    年以下；其執行期間屆滿前，檢察官認為有延長之必要者，
    得聲請法院許可延長之，第一次延長期間為3年以下，第二
    次以後每次延長期間為1年以下。但執行中認無繼續執行之
    必要者，法院得免其處分之執行」、「前項執行或延長期間
    內，應每年評估有無繼續執行之必要」。準此而論，新法係
    增列「以適當方式」施以監護及「延長監護期間（且無延長
    次數限制）」之規定。就「以適當方式」施以監護部分，參
    諸111年3月31日修正施行前之保安處分執行法第46條規定：
    「因有刑法第19條第1項、第2項或第20條之情形，而受監護
    處分者，檢察官應按其情形，指定精神病院、醫院、慈善團
    體及其最近親屬或其他適當處所」，可知檢察官本可依上開
    保安處分執行法第46條所載之適當方式，執行法院所諭知之
    監護處分，故新法規定僅係將此明文化，以資明確，故與舊
    法規定並無不同，並無較為有利於被告；而就「延長監護期
    間」部分，舊法並無此延長規定，故新法規定亦未較為有利
    於被告。是經整體比較新舊法之結果，新法規定既未較有利
    於被告，即應依刑法第2條第1項前段規定，適用被告行為時
    即修正前刑法第87條第2項、第3項之規定，先予敘明。
(二)查被告經本院囑託衛生福利部桃園療養院鑑定結果認：「建
    議：……被告病識感差，長期生病多年未治療，直至110年7月
    送醫後才接受治療。雖被告及母親宣稱有規則回診和服藥，
    但被告仍有明顯被害妄想及防衛態度，顯見被告精神症狀仍
    活躍。被告病識感差，除批評醫院亂寫病歷外，也認為將來
    要停藥，並已跟醫師討論。未來被告自行停藥，導致精神症
    狀惡化機率大。被告過往精神症狀嚴重時，暴力風險高（對
    人謾罵、準備西瓜刀及斧頭防身、揚言殺害母親後自殺）。
    而被告家人難以督促被告治療（曾4、5年未治療），若未來
    被告停止治療，除精神症狀惡化以外，亦可能受精神症狀影
    響導致有暴力行為。建議被告接受監護治療至少1年。結論
    ：被告病識感差，未來停止治療導致精神症狀惡化及暴力風
    險高，建議被告接受監護治療至少1年。」等節，有前揭精
    神鑑定報告書可憑（見本院卷第105-113頁），足認被告有
    再犯及危害公共安全之虞。被告之輔佐人即被告之母雖稱：
    伊認為不用監護處分，伊自己就會照顧被告云云；被告之辯
    護人為被告辯護稱：被告案發後曾強制住院2個月，已經過
    相當治療，出院後也積極服藥控制病情，家人也積極協助被
    告病情控制及情緒穩定，被告應已知道事情之嚴重性，會繼
    續積極服藥控制病情，無危害公共安全疑慮，應無再施以監
    護處分必要等語。然觀之被告之輔佐人於本院111年7月4日
    審理時陳稱：去年6、7月的時候，我用報案的方式請警察幫
    忙，強制被告就醫，住院了2個月就出院，後續我開車載被
    告回診，一開始是每個月回診，現在是3個月回診一次，最
    近是我幫被告拿3個月的連續處方簽，被告那時候有去上班
    ，所以由我代替他去門診拿藥，最近這兩次都是我代替被告
    去門診幫他拿處方簽，被告本人沒有回診，被告最後一次有
    去門診給醫生看診大約是今年2、3月的時候，最近兩次門診
    都是我代替他去等語（見本院卷第144-145頁），可知被告
    雖領有長期處方簽，然其近2次本應回診由醫師診察，卻未
    親自回診，而係由其輔佐人代為，可見被告之輔佐人對被告
    就醫之態度已有消極、包容之嫌。且被告係於111年1月13日
    實施精神鑑定，當時已在定期回診用藥中，然仍有明顯被害
    妄想及防衛態度，精神症狀活躍，且病識感差，已如前揭精
    神鑑定報告所載。是為降低被告再犯及危害公共安全之可能
    性，本院認除刑之宣告外，自有使被告持續接受適當治療及
    監督保護之必要，爰依修正前刑法第87條第2項前段及第87
    條第3項前段之規定，併予宣告於刑之執行完畢或赦免後，
    令入相當處所，施以監護1年，以收其個人治療及社會防衛
    之效。
五、沒收：
　　查扣案之花盆1個、石頭1塊、水管疏通劑1罐、鐵絲1捆及紙
    箱1個係被告有事實上處分權而屬被告所有之物，且該等物
    品均係被告實施本案犯行時所使用之物，業據被告陳明在卷
    （見本院卷第134頁），且有被告指認放置物品照片及案發
    現場照片可稽（見偵卷第26-28頁），自屬被告所有供本案
    犯罪所用之物，爰依刑法第38條第2項前段規定，均予宣告
    沒收。
據上論斷，應依刑事訴訟法第299條第1項前段，判決如主文。
本案經檢察官王遠志提起公訴，由檢察官陳中順到庭執行職務。
 　　　　
中　　華　　民　　國　　111 　年　　7 　　月　　25　　日
                  刑事第八庭  法　官　廖素琪
以上正本證明與原本無異。
如不服本判決應於收受本判決後20日內向本院提出上訴書狀，上
訴書狀應敘述具體理由。上訴書狀未敘述上訴理由者，應於上訴
期間屆滿後20日內補提理由書狀於本院（均須按他造當事人之人
數附繕本）「切勿逕送上級法院」。
告訴人或被害人如對於本判決不服者，應具備理由請求檢察官上
訴，其上訴期間之計算係以檢察官收受判決正本之日期為準。
中　　華　　民　　國　　111 　年　　7 　　月　　25　　日
                              書記官  田宜芳
附錄本案論罪科法條：
刑法第305條
以加害生命、身體、自由、名譽、財產之事恐嚇他人，致生危害
於安全者，處2年以下有期徒刑、拘役或9千元以下罰金。
刑法第309條
公然侮辱人者，處拘役或9千元以下罰金。
以強暴犯前項之罪者，處1年以下有期徒刑、拘役或1萬5千元以
下罰金。